臺灣高等法院臺中分院刑事判決　　 96年度上更(一)字第181號
上　訴　人
即　被　告　乙○○○
選任辯護人　林益輝　律師
上列上訴人因偽造有價證券等案件，不服臺灣臺中地方法院九十
二年度訴字第二七八二號中華民國九十三年六月九日第一審判決
（起訴案號：臺灣臺中地方法院檢察署九十二年度偵字第四七五
八號），提起上訴，經最高法院發回更審，本院更為判決如下：
    主  文
原判決撤銷。
乙○○○意圖供行使之用，而偽造有價證券，處有期徒刑壹年，
減為有期徒刑陸月。偽造「戊○○」名義所簽發發票日為民國九
十年五月二十二日，到期日為民國九十年七月三十日，金額為新
台幣壹佰萬元之本票壹紙，沒收。
    事  實
一、乙○○○前因積欠丙○○借款未償且欲繼續借款，基於意圖
    供行使之用而偽造有價證券犯意，明知其友戊○○並未同意
    擔任本票之發票人，且未授權乙○○○代為簽發本票，竟於
    民國（下同）九十年五月二十二日在丙○○家中，利用代為
    保管戊○○印鑑之便，未經戊○○之同意，擅自簽發發票日
    為九十年五月二十二日、到期日為九十年七月三十日、面額
    為新台幣（下同）一百萬元之本票一紙（下稱系爭本票），
    並在系爭本票之發票人欄及金額欄內盜蓋戊○○之印文各一
    枚而偽造該紙本票後，持交予丙○○用以清償積欠之債務並
    續為借款，嗣系爭本票經輾轉流通，由與乙○○○有債權債
    務關係之丁○○所持有，緣丁○○前因於九十年五月間曾借
    款二十萬元予乙○○○，且與乙○○○間有互助會會款之糾
    紛，乙○○○於事後未依約還款，避不見面之故，丁○○乃
    持前開本票向臺灣臺東地方法院簡易庭提起民事訴訟，請求
    戊○○給付票款之訴，戊○○始知上情；復因上開民事簡易
    訴訟經法院判決駁回確定，丁○○復對乙○○○、戊○○向
    臺灣臺東地方法院檢察署檢察官提出詐欺告訴，經臺東縣警
    察局刑警隊員警於九十一年十月二十三日通知至警局製作訊
    問筆錄，乙○○○於主管刑事訴追之公務員尚未發覺涉有偽
    造有價證券罪嫌之際，即向臺東縣警察局刑警隊員警潘調志
    自首本件偽造有價證券犯行而自願接受裁判，並供出上情而
    查獲。
二、案經丁○○告訴臺東縣警察局移送臺灣臺東地方法院檢察署
    呈請臺灣高等法院檢察署檢察長核轉臺灣臺中地方法院檢察
    署檢察官偵查起訴。
    理  由
壹、證據能力部分
一、本案全部卷證所涵括之供述證據及非供述證據（除後述之測
    謊鑑定報告書外），公訴人、被告及選任辯護人均同意以下
    全部證據之證據能力，亦未於言詞辯論終結前聲明異議，本
    院審酌該等供述證據及非供述證據作成時之情況，並無不適
    當之情事，應均具有證據能力，合先敘明。
二、按刑事訴訟法第二百零六條第一項規定：「鑑定之經過及其
    結果，應命鑑定人以言詞或書面報告」，又法院或檢察官囑
    託相當之機關鑑定，準用第二百零六條第一項之規定，同法
    第二百零八條亦有明文規定；又測謊鑑定，形式上須符合測
    謊基本要件，且必實質上符合待證事實需求，始生測謊實體
    價值之判斷而定得否賦予證明力。故測謊程序形式要件之檢
    驗，包含：須受測人同意配合、依賴施測人員之技術與經驗
    、測謊儀器須良好且運作正常、受測人身心及意識狀態須正
    常等項。茍測謊程序形式上之要件有所欠缺，即足以動搖測
    謊整體結構而影響測謊結果之實質。又刑事訴訟法第二百零
    六條第一項規定：鑑定之經過及其結果，應命鑑定人以言詞
    或書面報告；又法院或檢察官囑託相當之機關鑑定，準用第
    二百零六條第一項之規定，同法第二百零八條亦有明文規定
    。是鑑定報告書之內容應包括鑑定經過及其結果，法院囑託
    鑑定機關為測謊檢查時，受囑託之鑑定機關不應僅將鑑定結
    果函覆，並應將鑑定經過一併載明於測謊之鑑定報告書中，
    若鑑定報告書僅簡略記載檢查結果而未載明檢查經過，既與
    法定記載要件不符，此種欠缺法定要件之鑑定報告不具備證
    據資格，自無證據能力可言。最高法院九十四年台上字第七
    一三五號、九十二年度臺上字第二二八二號裁判要旨參照）
    。經查，原審法院函請對告訴人丁○○及被害人戊○○所為
    之測謊鑑定，經法務部調查局以控制問題法、混合問題法鑑
    定結果復稱：「一、戊○○稱：(一)其未於系爭之本票上蓋章
    ；(二)其未書寫系爭之本票票面。上述問題經測試均無情緒波
    動反應，研判未說謊。二、丁○○稱：(一)系爭之本票係乙○○○交付；(二)交付本票時戊○○在場。上述問題經測試無情
    緒波動反應，研判未說謊。」等語，固有該局九十二年六月
    二三日調科參字第０九二００二０一０００號測謊報告書一
    紙在卷可參酌（見臺灣臺中地方法院檢察署九十二年度偵字
    第四七五八號卷第四五頁），惟鑑定報告，形式上應符合測
    謊基本程式要件，即需包括：(一)經受測人同意配合，並已告
    知得拒絕受測，以減輕受測者不必要之壓力。(二)測謊員須經
    良好之專業訓練與相當之經驗。(三)測謊儀器品質良好且運作
    正常。(四)受測人身心及意識狀態正常。(五)測謊環境良好，無
    不當之外力干擾等要件，始賦予證據能力；然該機關之鑑定
    報告，形式上並未檢附之測謊鑑定過程參考資料供參，是以
    該局為本件測謊鑑定時，形式上難謂符合最高法院上開裁判
    意旨所指五項測謊基本程式要件為測謊鑑定之經過，認本件
    測謊鑑定報告書自不具有形式之證據能力，附予敘明。
貳、實體部分：
一、右揭事實業據上訴人即被告乙○○○（以下稱被告）對於未
    得被害人戊○○之同意，即使用保管戊○○印鑑章偽以戊○○為發票人之名義，盜蓋「戊○○」之印鑑章，偽造發票日
    為九十年五月二十二日，到期日為九十年七月三十日，金額
    為一百萬元之本票，戊○○並不知情，被告持之以清償證人
    丙○○之債務，並續為借款等行為，被告於檢察官偵查中及
    原審法院審理中，均坦承不諱（見九十二年偵字第四七五八
    號卷第三五頁，原審卷第十二頁、第十四頁、第四十一頁、
    第四五頁、第一一五頁），被告於原審法院供稱：系爭本票
    是因我要清償積欠丙○○的借款，且要續為借貸才於九十年
    五月二十二日在丙○○的家中簽的，本票上的印章是丙○○
    要我蓋的，我沒有經過戊○○的同意就盜蓋了戊○○放在我
    那裡的印鑑章，當時戊○○有把權狀交給我，我將該權狀影
    印後交付影本給丙○○，我不知道本票為何會在告訴人丁○○那裡等語；且查被告於臺灣臺東地方法院臺東簡易庭審理
    九十一年度東簡字第一三四號告訴人訴請戊○○給付票款事
    件，到院證述系爭支票為其所偽造，有該民事判決在卷可按
    （見臺灣臺中地方法院檢察署九十二年度偵字第四七五八號
    偵卷第九至十頁），核屬一致，被告於本院審理中始否認有
    偽造前開系爭本票，並辯稱：我簽發系爭本票時，戊○○有
    在場知道，我開本票之前都有告知戊○○，之前因為怕戊○○的財產會被告訴人拍賣，所以才承認偽造有價證券云云。
二、經查：
（一）本件告訴人丁○○於警訊、偵查及原審審理中就其如何持
      有系爭本票之供述前後不符：其於警訊供稱：我於九十年
      三月二十五日參加被告所召募的互助會，但標至第七會（
      即九十年九月二十五日）前夕，被告即搬遷逃避，導致我
      損失會款約二十四萬元，被告復於九十年五月間，以戊○○有一筆土地要辦理土地所有權移轉需繳稅為由，另向他
      借款約二十萬元，並連同原先多筆借款在內，共計約一百
      萬元，被告即交付面額一百萬元的系爭本票給我作為所有
      借款之抵押依據，交付票據時戊○○也在場並且知情，戊○○當時有親自交出其所有之土地登記謄本給我，雙方原
      訂被告需於九十年七月三十日全部還款，但被告未依約清
      償等語（見告訴人丁○○於九十一年十月二十三日臺東縣
      警察局刑警隊二組、九十一年十月三十日臺中縣霧峰分局
      刑警隊所製作之筆錄，臺東縣警察局刑警隊刑案偵查卷宗
      第一頁、臺灣臺中地方法院檢察署九十二年度發查續字第
      一六號卷宗第十至十四頁）；惟告訴人丁○○於檢察官偵
      訊時更稱：被告係在九十年初時，在家中將本票交給我，
      當時支票已經開好了，至於票載發票日的時間比較後面，
      是因為被告要求給她一個清償債務的時間，戊○○當時在
      場，並稱他有一塊土地，土地賣出去後就可以解決，戊○○的朋友有告訴我說戊○○有一筆土地等語；又改稱：系
      爭本票是乙○○○簽的，並拿戊○○的印章蓋的，但戊○○在裡面，本票是被告拿出來作證明，戊○○當時在場並
      知情等語（見臺灣臺中地方法院檢察署九十二年度偵字第
      四七五八號偵查卷第三四、三五頁、九十二年度偵字第九
      三號卷第六一頁）；嗣告訴人丁○○於原審法院供稱：被
      告簽發系爭本票給我時，他們正在喝茶聊天，被告告訴我
      說現在景氣很不好，需要二十萬元去辦理土地移轉才能還
      債，我就跟被告說連同之前的互助會及私下之借款應一併
      清償，被告才拿已開好的系爭本票給我等語（見原審法院
      卷第三六、三七頁）；綜上，告訴人丁○○對於被告簽發
      本票之緣由及時間所述前後不符，其指述之情節，顯有存
      疑，已難盡信，繼查：
　１、告訴人丁○○既稱被告於九十年三月二十五日招攬之互助
      會係於九十年九月停標，另被告為解決債務出具之切結書
      及與告訴人丁○○約定以二十四萬元解決會款爭議之同意
      書之簽訂時間分別係於九十年十月十四日、九十一年一月
      十八日，此有切結書及同意書各一紙在卷足憑（見臺灣臺
      中地方法院檢察署九十二年度發查續字第一六號卷第十九
      、二十頁），可知被告債務危機及互助會糾紛發生之時間
      應係在九十年九月間，是以被告在九十年年初抑或九十年
      五月間時，尚未顯露財務吃緊之跡，不論告訴人丁○○所
      稱被告簽發本票之時間，究係在九十年年初抑或是九十年
      五月間，此時被告與告訴人丁○○間並無告訴人丁○○所
      稱之互助會糾紛，被告簽發本票之緣由要無可能係為清償
      或擔保嗣於九十一年一月十八日始與告訴人丁○○達成會
      款償債協議之二十四萬元等因素，從而，告訴人丁○○陳
      稱被告簽發系爭本票係為清償所積欠之互助會款等語，顯
      與情理相悖，委無足採。
　２、復以，告訴人丁○○固於警詢時供稱：被告除於九十年五
      月間向我借款二十萬元外，另有前債尚未清償，總計約有
      一百餘萬元等語，然此為被告堅詞否認，並供稱：我固然
      於九十年間有向告訴人借款二十萬元，其餘均係向丙○○
      所借，與告訴人無關，系爭本票亦係其偽簽交付丙○○等
      語，此經證人即被告之胞弟陳檳煌於警詢時證稱：就我所
      知，被告僅積欠告訴人丁○○會款二十四萬元及借款二十
      萬元共約四十四萬元而已等語（見臺灣臺中地方法院檢察
      署九十二年度發查續字第一六號卷宗第十六頁），衡諸常
      情，若被告確實於九十年年初或九十年五月前即積欠告訴
      人大筆金錢未能清償，則告訴人丁○○對於被告財務狀況
      不佳之情形自應瞭然於胸，何以願參加以被告為會首於九
      十年三月二十五日所召集之互助會？告訴人既無法提出證
      據供本院查證，其指稱被告共積欠告訴人會款及借款總計
      一百萬元左右因而簽發系爭面額一百萬元之本票交付等情
      ，難信為真，自不足採憑。
  ３、綜上，告訴人指稱被告簽發系爭本票之緣由及時點顯悖於
      事證及常情，不足採信，反之，被告對於偽造戊○○名義
      之本票一紙之不利於己之事實坦白承認，且歷次所述關於
      偽簽系爭本票之經過大致相吻，並無自相矛盾、齟齬之處
      ，復據證人丙○○於原審審理時證稱：伊與被告間有金錢
      借貸關係，被告有拿支票、本票向伊借錢，但是都跳票了
      ，被告也拿過戊○○的本票向伊借錢，被告曾說過戊○○
      有一塊地等語明確（見原審卷第三一至三四頁），核屬相
      符，勘認被告就系爭本票簽發之緣由及目的所述各情，應
      屬實情，自為可採。至證人丙○○於本院翻異前詞，改稱
      被告偽造系爭本票之事與伊無關，且被告並未交付系爭本
      票給伊云云（見本院卷第五三至五五頁），顯係附和告訴
      人之說詞，不足採憑。
（二）本件被告於簽發時未得被害人戊○○之同意或授權，偽造
      發票日為九十年五月二十二日，到期日為九十年七月三十
      日，金額為一百萬元之系爭本票，並盜蓋戊○○之印鑑於
      本票上，經證人即被害人戊○○於警詢、檢察官偵查、原
      審審理中證稱：我受僱於被告，我的印章是開立勞保用的
      章，我都放在被告那裡，家裡有掛號信被告就會用這個印
      章幫我收信，被告擅用我的印章簽發本票，我是在事後告
      訴人丁○○到臺東去查封我的土地才知道，被告簽發本票
      事前及事後均未得到我的同意等語明確（見臺東縣警察局
      刑警隊刑案偵查卷宗、臺灣臺東地方法院檢察署九十二年
      度偵字第一一六五號卷宗第十七頁、原審法院卷第二七至
      三十頁），證人戊○○於本院復證稱告訴人丁○○告我應
      給付票款時，就知道其所拿的本票與被告簽發給丙○○的
      本票是同一張，但伊沒有簽發系爭本票，乙○○○開這張
      本票在寫日期金額時，伊沒有看到，伊只同意她開，她開
      過本票才向我講，伊只是不知道她倒會之後，該本票怎麼
      會到丁○○那裡等語（見本院卷第四一至四三頁、第五三
      至五四頁），益徵被告於簽發系爭本票時，就簽發之日期
      及面額均未事先經過戊○○同意，縱其事後告知並不能解
      免其偽造本票之罪責；復有偽造之系爭本票一紙在卷可稽
      （見前開發查續字第一六號卷宗第二一頁）。且告訴人丁○○請求戊○○系爭本票票款事件，復經台灣台東地方法
      院台東簡易庭九十一年度東簡字第三四號判決原告之訴駁
      回確定在案（見四七五八號卷第九頁)，已如前述。本件
      事證已明，且被告之自白互核與前開事證相符，堪予採信
      。又票據本有其流通性，告訴人丁○○嗣後如何持有系爭
      本票，並不影響被告偽造系爭本票犯行之成立，本件被告
      犯行已臻明確，應依法予以論科。
三、按被告行為後，刑法於九十四年二月二日修正公布，於九十
    五年七月一日施行，按行為後法律有變更者，適用行為時之
    法律，但行為後之法律有利於行為人者，適用最有利於行為
    人之法律，現行刑法第二條第一項訂有明文，此條規定乃與
    刑法第1條罪刑法定主義契合，而貫徹法律禁止溯及既往原
    則，係規範行為後法律變更所生新舊法律比較適用之準據法
    ，是刑法第二條本身雖經修正，但刑法第二條既屬適用法律
    之準據法，本身尚無比較新舊法之問題，應一律適用裁判時
    之現行刑法第二條規定，以決定適用之刑罰法律，合先敘明
    。茲就本案之比較修正刑法暨相關法律之規定說明如后：
（一）法定刑中罰金刑部分：
      刑法第三十三條第五款業經修正公布，修正後刑法第三十
      三條第五款規定：「罰金：新臺幣一千元以上，以百元計
      算之」。與修正前刑法第三十三條第五款規定：「罰金：
      （銀元）一元以上」不同。比較新舊法結果，以修正前即
      行為時法較有利於被告，本案關於被告所犯刑法第二百零
      一條第一項之罪之法定刑罰金部分，自應適用行為時之法
      律即修正前刑法第三十三條第五款規定定其罰金部分之法
      定刑。
（二）法定刑中罰金刑提高標準之新舊法適用：
      被告行為後，刑法施行法第一條之一於九十五年六月十四
      日經總統以華總一義字第09500085181號令修正公布增訂
      。修正增訂之刑法施行法第一條之一規定：「中華民國九
      十四年一月七日刑法修正施行後（按指九十五年七月一日
      ），刑法分則編所定罰金之貨幣單位為新臺幣。九十四年
      一月七日刑法修正時，刑法分則編未修正之條文定有罰金
      者，自九十四年一月七日刑法修正施行後，就其所定數額
      提高為三十倍。但七十二年六月二十六日到九十四年一月
      七日新增或修正之條文，就其所定數額提高為三倍」。而
      本件被告所犯刑法第二百零一條第一項之罪，定有罰金刑
      ，且為刑法分則編未修正之條文而定有罰金刑者；於刑法
      施行法第一條之一修正增訂前，其貨幣單位為銀元，罰金
      刑之提高標準應適用罰金罰鍰提高標準條例第一條之規定
      ：「依法律應處罰金、罰鍰者，就其原定數額得提高為二
      倍至十倍」，而再依現行法規所定貨幣單位折算新臺幣條
      例第二條規定：「現行法規所定金額之貨幣單位為圓、銀
      元或元者，以新臺幣元之三倍折算之」。比較新舊法適用
      之結果，其關於法定刑為罰金部分之提高標準，新舊法均
      無不利之情形，故依刑法第二條第一項前段規定，本案關
      於刑法第二百零一條第一項之法定刑罰金提高標準部分，
      自應適用行為時之法律即罰金罰鍰提高標準條例第1條之
      規定。
（三）再按對於未發覺之罪，自首而受裁判者，減輕其刑，刑法
      第六十二條前段，定有明文。而刑法第六十二條前段有關
      自首之規定，修正前之舊法規定為「減輕其刑」，修正後
      改為「得減輕其刑」，此項變動影響被告之刑罰法律效果
      ，經比較新舊刑法之規定，以修正前刑法第六十二條前段
      規定有利於被告，故依刑法第二條第一項前段規定，自應
      適用最有利於被告之修正前刑法第六十二條前段規定減輕
      其刑。
（四）綜上，本案被告之犯罪行為均發生於刑法修正前，依前揭
      說明，經綜合全部罪刑之結果等一切情形而為比較後，以
      修正前之刑法較有利於被告，應依刑法第二條第一項前段
      ，適用上述修正前刑法之規定對被告論罪科刑。
（五）刑法第五十九條關於刑之酌減規定，由「犯罪之情狀可憫
      恕者，得酌量減輕其刑。」修正為「犯罪之情狀顯可憫恕
      ，認科以最低度刑仍嫌過重者，得酌量減輕其刑。」僅係
      酌減審認標準見解之明文化，非屬法律之變更，尚無新舊
      法比較之問題。
（六）又中華民國九十六年罪犯減刑條例業已於九十六年七月四
      日公布，於九十六年七月十六日施行，依該條例第二條規
      定，犯罪在民國九十六年四月二十四日以前者，除本條例
      另有規定外，應予以減刑，本案被告犯罪時間為九十年五
      月二十二日，有該條例之適用，被告所犯係刑法二百零一
      條第一項之偽造有價證券罪，所宣告刑（如后述）未逾有
      期徒刑一年六月，是依該條例第二條第一項第三款規定，
      仍符合減刑，依法應予減其刑期二分之一。
四、按刑法偽造有價證券罪，其偽造後持以行使，因偽造之目的
    在得以行使，故行使行為較偽造行為犯行為輕，應依吸收犯
    法則認行使之低度行為為偽造之高度行為所吸收。至偽造之
    有價證券上有盜用印章情形，因證券上所蓋之印文，為構成
    證券之一部；所盜用之印章為偽造有價證券行為一部之階段
    行為，均應包括於偽造有價證券罪之內，自不生想像競合犯
    或牽連犯問題。又按盜用印章與盜用印文為不同之犯罪態樣
    ，盜取他人之印章持以蓋用，當然產生該印章之印文，祇成
    立盜用印章罪，不應再論以盜用印文罪，亦非盜用印章行為
    為盜用印文行為所吸收。最高法院八十一年台上字第六三四
    九號、八十六年台上字第三二九五號裁判意旨足參。查被告
    於簽發時未徵得戊○○之同意，在系爭本票填載簽發日及面
    額，並在發票人欄、金額欄內盜蓋「戊○○」印鑑章所表現
    之印文各一枚，而偽造該紙有價證券，繼之交予證人丙○○
    而行使，核被告乙○○○所為係犯刑法第二百零一條第一項
    之偽造有價證券罪。又被告以偽造之系爭本票係因原借款未
    償還，且欲繼續原借款，並無再另有借款之行為，自無另論
    以詐欺罪責（參照最高法院八十九年度台上字第二八○號判
    決要旨，不另為不受理諭知詳如后述）。又被告盜蓋「戊○○」印鑑章所表現之印文於本票上加以偽造後，進而持之行
    使，其盜蓋印鑑章所表現之印文為偽造有價證券之一部行為
    ，所盜用之印章為偽造有價證券行為一部之階段行為，均應
    包括於偽造有價證券罪之內，自不生想像競合犯應為偽造有
    價證券所吸收，且偽造之刑較行使為重，其行使偽造有價證
    券之低度行為，應為偽造有價證券之高度行為所吸收，應依
    偽造有價證券罪處斷。至公訴人移送併辦認被告所犯詐欺、
    偽造有價證券部分，與本件起訴被告之犯行，為事實上同一
    案件，併予敘明。復按刑法第二百零一條第一項意圖供行使
    之用，而偽造、變造公債票、公司股票或其他有價證券者，
    其法定刑為「三年以上十年以下有期徒刑，得併科三千元以
    下罰金」，然同為偽造有價證券者，其原因動機不一，犯罪
    情節未必盡同，所造成危害社會之程度自屬有異，法律科處
    此類犯罪，所規定之法定最低本刑卻同為「三年以上有期徒
    刑，得併科三千元以下罰金」，本院審酌個案情狀，認被告
    已年逾六十歲以上、智識非高，初因無力清償原借款並為續
    借款，一時失慮、出此下策誤蹈法網，且偽造本票僅一張，
    核其情節，惡性尚非至重，若處以法定最低本刑猶嫌過重，
    實屬情輕法重，犯罪後於原審法院偵審中均已坦認犯行，其
    情狀尚堪憫恕，雖宣告法定最低度之刑，猶嫌過重，爰依刑
    法第五十九條之規定，酌量減輕其刑。復按對於未發覺之罪
    ，自首而受裁判者，減輕其刑，刑法第六十二條前段定有明
    文，此所謂「發覺」，係指有偵查犯罪職權之公務員已知悉
    犯罪事實與犯罪之人而言，而所謂知悉，固不以確知其為犯
    罪之人為必要，但必其犯罪事實，確實存在，且為該管公務
    員所確知，始屬相當，最高法院七十五年度臺上字第一六三
    四號判例可參，本件經證人即臺東縣警察局刑警隊警員鄭憲
    基於原審證稱：當時他詢問戊○○有關本票簽發之始末時，
    戊○○告訴他系爭本票不是本人簽的，且沒有經過戊○○本
    人的同意或授權，他作完筆錄的時間是在九十一年十月二十
    三日下午四時十分許等語（見原審卷第八九、九十頁），另
    證人同為臺東縣警察局刑警隊警員潘調志則於本院證稱：當
    時被告是與戊○○一同前來製作筆錄，在偵查指揮書內有要
    求詢問被告本票簽發的情形，但實際狀況是詢問過後才明朗
    ，他詢問被告及筆錄製作完畢後之時間均如同筆錄所載，他
    與證人鄭憲基是分別詢問被告及戊○○，他並無詢問鄭憲基
    製作筆錄的情形等語（見原審卷第九一、九二頁），復參以
    臺東縣警察局刑警隊於九十一年十月二十三日分別對被告及
    戊○○所作之筆錄內容，被告係於當日下午二時四十分許開
    始詢問，於同日下午四時四十分許詢問完畢，另戊○○則係
    於同日下午二時二十五分許開始詢問，至同日下午四時十分
    許詢問完畢，有臺東縣警察局刑警隊刑案偵查卷宗可憑，警
    員對戊○○之詢問不論開始或結束雖均早於被告，然被告既
    與戊○○分別受警詢問，警員鄭憲基、潘調志於詢問過程中
    並無互相徵詢之情形，實際上係由被告抑或戊○○先陳明系
    爭本票遭偽造乙節難謂可考，是依罪疑為有利於行為人之原
    則，認被告於犯本件偽造有價證券後，因深自悔悟，於臺東
    縣警察局刑警隊依所涉詐欺案通知製作筆錄時即自首本件犯
    罪，並接受裁判，併依自首之規定，遞減輕其刑。
五、原審認被告罪證明確，予以論罪科刑，固非無見，惟（1）
    按被告行為後，中華民國九十六年罪犯減刑條例業經制定施
    行，被告上揭犯罪時間係在九十六年四月二十四日以前，所
    犯刑法第二百零一條第一項之罪，雖為中華民國九十六年罪
    犯減刑條例第三條所列罪名，但宣告刑在有期徒刑一年六月
    以下，合於減刑條件，本案有該減刑條例之適用而未及適用
    （2）又刑法於九十四年二月二日修正公布，於九十五年七
    月一日施行，被告行為後法律有變更者，適用行為時之法律
    ，但行為後之法律有利於行為人者，適用最有利於行為人之
    法律，惟原審未及比較修正前後之刑法相關規定（已如前述
    ），亦有未合。被告上訴竟翻異前詞，否認偽造系爭本票，
    辯稱簽發系爭本票時，事先經戊○○同意，係被冤枉，指摘
    原審不當云云，惟被告於以「戊○○」之名義偽簽系爭本票
    時，戊○○並不在場而不知情，已證述如前，亦核與證人丙○○於原審初次證述情節相符，縱戊○○係事後同意，亦不
    得解免被告已成立之罪責，是被告上訴指摘原審認事用法尚
    有違誤，顯係避就之詞，其上訴為無理由，惟原判決既有上
    開可議之處，自屬無可維持，應由本院將原判決撤銷改判。
    爰審酌被告素行良好，並無犯罪前科執行紀錄，有臺灣高等
    法院被告全國前案紀錄表、刑案資料查註紀錄表各一份在卷
    可查，其犯罪動機係因一時失察所致，且犯後已自首坦承犯
    行，其犯罪情節、犯罪之手段、所造成之損害，兼衡尚未與
    告訴人達成和解，賠償告訴人之損失，暨其態度反覆等一切
    情狀，量處如主文第二項所示之刑，並依中華民國九十六年
    罪犯減刑條例第二條第一項第三款、第七條規定，減其宣告
    刑二分之一，以示懲儆。又被告所偽造「戊○○」名義所簽
    發發票日期為民國九十年五月二十二日，到期日為民國九十
    年七月三十日，金額為新臺幣壹佰萬元，號碼一三三七五二
    號之本票壹紙，應依刑法第二百零五條之規定，宣告沒收。
六、公訴意旨另以被告未經戊○○之同意或授權，偽造系爭本票
    ，且使告訴人丁○○陷於錯誤，而交付借款二十萬元，因認
    被告另涉有刑法第三百三十九條第一項詐欺取財之罪嫌等情
    。惟按被告以偽造之系爭本票係因原借款未償還，且欲繼續
    原借款，並無再另有借款之行為，自無另論以詐欺罪責，最
    高法院八十九年度台上字第二八○號判決要旨足參，經查：
（一）本件被告乃將偽造之系爭本票交付予證人丙○○用以清償
      前借款未償債務及續為借款，而非如告訴人丁○○所供稱
      ：被告係為清償與告訴人間之借款及會款而持以行使，此
      據告訴人丁○○所供陳述各情與事證扞格，即可明悉，已
      詳述如前，是難認告訴人有何因被告交付系爭本票致陷錯
      誤而借予款項之情事。再者，倘認告訴人自稱被告屢次借
      款，前債未償之金額已高達一百餘萬元等情為真，則告訴
      人對於被告資力不足無力清償情事，應屬知情，自無陷於
      錯誤之可能，尚難認以被告有何對告訴人詐欺取財之情事
      。
（二）復以被告迭於警詢、檢察官偵查及原審審理中均一致供承
      ：本票是因為伊要清償積欠丙○○的借款，且要續為借貸
      ，在丙○○的家中簽的，被告沒有經過戊○○的同意就盜
      蓋了戊○○放在被告家中的印鑑章，被告同時將戊○○放
      在被告那裡的權狀影印後交付影本給丙○○等語，互核與
      證人丙○○於原審法院審理時所證稱：我與被告間有金錢
      借貸關係，被告有拿支票、本票向我借錢，但是都跳票 (
      即退票)了，被告也拿過戊○○的本票向我借錢，被告曾
      說過戊○○有一塊地等節相符，從而，證人丙○○既屢與
      被告有金錢借貸之往來，且被告有前借款債務未清償之狀
      況，對於被告之經濟狀況必有相當程度之瞭解，亦難認證
      人丙○○有何陷於錯誤之情事。
（三）此外，復查無其他積極證據足資證明被告有公訴人所指此
      部分詐欺取財之犯行，惟公訴人認與前揭起訴論罪科刑部
      分有牽連犯裁判上一罪之關係，爰不另為無罪之諭知，併
      予敘明。
據上論斷，應依刑事訴訟法第三百六十九條第一項前段、第三百
六十四條、第二百九十九條第一項前段，刑法第二條第一項前段
、第二百零一條第一項、第六十二條前段（修正前）、第五十九
條、第二百零五條第一項，罰金罰鍰提高標準條例第一條前段（
修正前），中華民國九十六年罪犯減刑條例第二條第一項第三款
、第七條，判決如主文。
本案經檢察官甲○○到庭執行職務。
中　　華　　民　　國　　九十六　年　　九　月　二十八  日
                  刑事第七庭    審判長法　官
                                      法　官
                                      法　官
上列正本證明與原本無異。
如不服本判決應於收受送達後十日內向本院提出上訴書狀，其未
敘述上訴之理由者並得於提起上訴後十日內向本院補提理由書（
須按他造當事人之人數附繕本）。
                              書記官
中　　華　　民　　國　　九十六　年　　九　月　二十八  日
附錄本案論罪科刑法條全文
刑法第二百零一條第一項︰
意圖供行使之用，而偽造變造公債票公司股票或其他有價證
券者，處三年以上十
行使偽造、變造之公債票、公司股票或其他有價證券，或意圖供
行使之用，而收集或
交付於人者，處一年以上七年以下有期徒刑，得併科三千元以下
罰金。
